臺灣高等法院臺南分院刑事判決
110年度交上更一字第47號
上  訴  人  
即  被  告  林仁智

選任辯護人  張嘉琪律師
            賴鴻鳴律師
            陳妍蓁律師
上列上訴人因公共危險案件，不服臺灣臺南地方法院108年度交
訴字第9號中華民國109年1月15日第一審判決（起訴案號：臺灣
臺南地方檢察署107年度偵字第20308號、107年度偵緝字第1001
號），提起上訴，經判決後由最高法院第1次發回更審，本院判
決如下：
    主  文
原判決撤銷。
林仁智駕駛動力交通工具發生交通事故，致人傷害而逃逸，處有
期徒刑參月，如易科罰金，以新臺幣壹仟元折算壹日。
    事  實
一、林仁智罹患精神官能性憂鬱症合併恐慌發作，因服用安眠藥
    物，致其辨識行為違法或依其辨識而行為之能力顯著減低。
    其於民國107年4月26日23時36分許，駕駛車牌號碼000-0000
    號自小客車（下稱A車)，沿臺南市永康區復興路由西往東方
    向行駛，途經復興路與國道一號便道設有行車管制號誌之交
    岔路口，欲直行通過時，其行向號誌為圓形紅燈，本應注意
    汽車行駛至該交岔路口，應遵守燈光號誌之指示，面對圓形
    紅燈即不得超越停止線或進入路口，竟疏未注意及此，而貿
    然闖越紅燈駛入該交岔路口，適有陳宏志駕駛車牌號碼0000
    -00號自小客車(下稱B車），沿國道一號便道由南往北方向
    行駛至上開交岔路口圓形綠燈直行，兩車閃避不及，A車右
    側車身與B車前車頭因而發生猛烈撞擊，A車右前、後車門等
    處因而凹陷毀損，B車前車頭亦因而嚴重凹陷毀損，並致陳
    宏志因此受有前胸壁鈍挫傷併肺充血等傷害（林仁智被訴過
    失傷害部分，業據陳宏志撤回告訴，而經原審另為不受理判
    決確定）。詎林仁智於上開交通事故發生後，即基於肇事逃
    逸之犯意，未報警處理或停留在現場採取必要之救護措施，
    亦未留下聯絡資料或獲得陳宏志之同意，逕自駕駛上開自用
    小客車逃離現場，棄陳宏志於不顧。嗣經警據報前往處理，
    在肇事地點附近將林仁智駕駛車輛攔下後循線追查，始查獲
    上情。
二、案經陳宏志訴由臺南市政府警察局永康分局報告臺灣臺南地
    方檢察署檢察官偵查起訴。
    理  由
壹、程序部分（證據能力部分）：
　　按被告以外之人於審判外之陳述，雖不符刑事訴訟法第159
    條之1至第159條之4之規定，而經當事人於審判程序同意作
    為證據，法院審酌該言詞陳述或書面陳述作成時之情況，認
    為適當者，亦得為證據；當事人、代理人或辯護人於法院調
    查證據時，知有刑事訴訟法第159條第1項不得為證據之情形
    ，而未於言詞辯論終結前聲明異議者，視為有前項之同意，
    刑事訴訟法第159條之5第1項、第2項分別定有明文。經查，
    本判決下列所引用被告以外之人於審判外之陳述（包括書證
    ），檢察官、被告林仁智及其辯護人於本院審理中均表示不
    爭執其證據能力，同意作為證據等語（見本院卷第133-138
    頁），亦未於言詞辯論終結前聲明異議，本院審酌上開證據
    資料製作時之情況，尚無違法不當及證明力明顯過低之瑕疵
    ，亦認為以之作為證據應屬適當，揆諸前開規定，認前揭證
    據資料有證據能力。至本判決所引用之非供述證據，檢察官
    、被告及其辯護人於本案言詞辯論終結前，均未爭執其證據
    能力，且查無非法或不當取證之情事，復為證明本件犯罪事
    實所必要之重要關係事項，認均有證據能力，合先敘明。
貳、實體部分：
一、認定犯罪事實所憑之證據及理由：
㈠、上揭犯罪事實，業據被告於本院審理時坦承不諱（見本院卷
    第140-141、284、293頁），並據證人即告訴人陳宏志於警
    詢、偵訊及原審審理時證述在卷（見警卷第4-6頁；偵卷一
    第10頁；原審卷第255-262頁）。此外，並有臺南市政府警
    察局永康分局道路交通事故現場圖、道路交通事故調查報告
    表㈠㈡、現場及車損照片、行車紀錄器畫面翻拍照片、被告之
    臺南市政府警察局舉發違反道路交通管理事件通知單、A、B
    車之車輛詳細資料報表（見警卷第9-20、26-27、30頁)在卷
    可稽。另被告因本件交通事故，因此受有前胸壁鈍挫傷併肺
    充血等傷害之事實，亦有全民診所107年6月7日診斷證明書
    （見警卷第7頁)、全民診所108年4月1日函檢送陳宏志之病
    歷表、胸腔X光片、同診所108年8月20日說明函(見原審卷第
    79-81、199頁)存卷可憑。基上，足證被告任意性自白與事
    實相符，應可採信。
㈡、被告罹患精神官能性憂鬱症合併恐慌發作、高血壓、高血脂
    、第二型糖尿病等疾病，有其所提出奇美醫療財團法人奇美
    醫院107年5月1日、108年2月20日出具之診斷證明書（見警
    卷第8頁；原審卷第49頁）在卷可參，而被告在案發當時之
    精神狀況，經原審送請國立成功大學醫學院附設醫院（下稱
    成大醫院）鑑定，其鑑定結論認：從心理鑑衡方面，由林員
    （按指被告）落在中等智商的範圍，及其過去之能力表現（
    南台工專畢業、擔任業務時收入佳...等），推估林員認知
    功能可約在中等之範圍，故林員在一般狀況下，應有分辨與
    判斷之能力，也應知曉或可判斷服用安眠藥之用藥安全及該
    注意之事項。林員在發生此案件前，應已從過去經驗及醫師
    叮囑，還有藥單上的註明了解其服用此類藥物後，駕駛車輛
    或外出可能會造成的風險。對於林員於犯罪時之精神狀況，
    本團隊評估林員欠缺辨識行為違法或依其辨識而行為之能力
    有顯著減低之情形等情，有該院108年7月16日成附醫精神字
    第1080013961號函所附之精神鑑定報告書（見原審卷第179-
    187頁）在卷可稽。再經本院前審以公務電話向成大醫院鑑
    定人李博偉醫師，電詢有關被告精神鑑定書第4頁記載「本
    團隊評估林員欠缺辨識行為違法或依其辨識而行為之能力有
    顯著減低之情形，而依其情狀有再犯或危害公共安全之虞」
    ，其文字記載有無誤載？李博偉醫師答稱：「因為我們認
    為他如果當下真的有服用安眠藥物，依照他的供述是這樣說
    ，而且他之前真的有這樣的經驗，也有類似的案件，他服用
    藥物，因有些含使蒂諾斯，一類含BZD這兩類，尤其使蒂諾
    斯類的是我們說的非BZD類的安眠藥，會造成意識影響，當
    下無法判斷的狀況，林仁智說他車上會放置藥物，有時怕晚
    上睡不著，就會提前吃藥，根據當時會談，他提到他在當天
    的8、9點就已經吃藥了，所以他供述屬實，那些藥物的確可
    能造成判斷上的困難，因此我們才說對意識有部分影響。
    但說有再犯之虞的部分，是因他長期使用睡眠藥物，而且我
    報告有說他很清楚會造成意識暫時喪失等，他之前也有這樣
    的經驗，而且知道標籤上也有寫這樣的指示，所以我們認為
    他其實有辨識能力知道吃藥可能有這樣的情形，但他還是這
    樣使用藥物，所以我們才說他有再犯之虞。」有本院前審10
    9年5月11日公務電話紀錄（本院前審卷第83-84頁）存卷可
    參。堪信被告與鑑定醫師會談時表示其在案發當天的8、9時
    就已經吃藥，再依鑑定報告記載「...對於車禍案件當天情
    況，林員回想後僅表示只記得當時時間大約凌晨12點左右，
    自己開車出去不知道自己當時是要去哪裡，且對於車禍經過
    ，也表示不清楚其過程...」，被告既於當天8、9時就已經
    提早吃藥，距離被告開車上路已經過一段時間，被告復可記
    得自己開車出門的時間，再參酌上開鑑定人意見，堪認被告
    所服用藥物應對被告意識有部分影響，難認被告已達對外界
    事務毫無知覺理會之程度，自非屬不能辨識行為違法或欠缺
    依其辨識而行為之能力。被告於原審及本院前審辯稱因罹患
    精神官能性憂鬱症合併恐慌發作服藥，產生夢遊現象而開車
    ，不知夢遊中會開車，無肇事逃逸犯意云云，應屬卸責之詞
    ，不足採信。
㈢、綜上所述，本案事證明確，被告犯行洵堪認定，應依法論科
    。
二、論罪：
㈠、按行為後法律有變更者，適用行為時之法律，但行為後之法
    律有利於行為人者，適用最有利於行為人之法律，刑法第2
    條第1項定有明文。查被告行為後，刑法第185條之4之規定
    業經總統於110年5月28日修正公布，並自同年月30日生效，
    修正前刑法第185條之4規定：「駕駛動力交通工具肇事，致
    人死傷而逃逸者，處1年以上7年以下有期徒刑」，修正後則
    規定：「駕駛動力交通工具發生交通事故，致人傷害而逃逸
    者，處6月以上5年以下有期徒刑；致人於死或重傷而逃逸者
    ，處1年以上7年以下有期徒刑。犯前項之罪，駕駛人於發生
    交通事故致人死傷係無過失者，減輕或免除其刑」，新法就
    被害人受傷程度為普通傷害之情形，法定刑為6月以上5年以
    下有期徒刑；僅在被害人死亡或重傷之情形，法定刑方為1
    年以上7年以下有期徒刑。本案被告對於交通事故之發生確
    有前述竟疏未注意而貿然闖越紅燈駛入肇事交岔路口之過失
    責任，且告訴人陳宏志因本件交通事故係受有前胸壁鈍挫傷
    併肺充血等之普通傷害，業如前述，則本案過失傷害罪之法
    定刑係由修正前「處1年以上7年以下有期徒刑」，修正為「
    處6月以上5年以下有期徒刑」，經比較新、舊法之結果，以
    修正後刑法第185條之4第1項前段之規定有利於被告，自應
    依刑法第2條第1項但書之規定，適用修正後刑法第185條之4
    第1項前段之規定論處。
㈡、核被告所為，係犯修正後刑法第185條之4第1項前段之駕駛動
    力交通工具發生交通事故，致人傷害而逃逸罪。
㈢、刑法第19條第2項規定減輕其刑部分：
⑴、被告於行為時，因服用安眠藥物，導致其辨識行為違法或依
    其辨識而行為之能力，有顯著減低之情形，有前述鑑定意見
    書為憑，爰依刑法第19條第2項減輕其刑。
⑵、又刑法第19條第3項雖規定，前2項規定，於因故意或過失自
    行招致者，不適用之。然按刑法第19條第3項之原因自由行
    為，係指行為人在精神、心智正常，具備完全責任能力時，
    本即有犯罪故意，並為利用以之犯罪，故意使自己陷入精神
    障礙或心智缺陷狀態，而於辨識行為違法之能力與依辨識而
    行為之自我控制能力欠缺或顯著降低，已不具備完全責任能
    力之際，實行該犯罪行為；或已有犯罪故意後，偶因過失陷
    入精神障礙或心智缺陷狀態時，果為該犯罪；甚或無犯罪故
    意，但對客觀上應注意並能注意或可能預見之犯罪，主觀上
    卻疏未注意或確信其不發生，嗣於故意或因有認識、無認識
    之過失，自陷於精神障礙或心智缺陷狀態之際，發生該犯罪
    行為者，俱屬之。依卷內之證據，尚無法證明被告於服用安
    眠藥時，即有犯肇事逃逸之故意（此罪無處罰過失犯），是
    認被告仍得援引刑法第19條第2項減輕其刑。
⑶、依前述之精神鑑定報告書，雖認被告有再犯或危害公共安全
    之虞，而刑法第87條第2項亦規定：有第19條第2項及第20條
    之原因，其情狀足認有再犯或有危害公共安全之虞時，於刑
    之執行完畢或赦免後，令入相當處所，施以監護。但必要時
    ，得於刑之執行前為之。然被告在一般狀況下，應有分辨與
    判斷之能力，已如前述，其係因所服用之安眠藥物，始導致
    辨識行為違法或依其辨識而行為之能力，有顯著減低，而依
    辯護人於原審審理中表示，被告已有另尋其他醫生就診，並
    服用與原先不同之安眠藥(見原審卷第274頁），且被告已至
    國立臺灣大學醫學院附設醫院雲林分院精神部就診，並經醫
    師開立其他治療精神疾病之藥物等情，有該院110年9月14日
    臺大雲分資字第1100007680號函檢附被告之病歷相關資料影
    本（見本院更一卷第181-271頁)存卷可參，因認被告再犯之
    原因已排除，是認尚無依刑法第87條第2項宣告監護處分之
    必要，附此敘明。
㈣、刑法第59條酌減輕其刑部分：
　　按犯罪之情狀顯可憫恕，認科以最低度刑仍嫌過重者，得酌
    量減輕其刑，刑法第59條定有明文。此雖為法院依法得行使
    裁量之事項，然非漫無限制，須犯罪有其特殊之原因、環境
    與情狀，參以刑法第57條所列10款事項等一切情狀後，在客
    觀上足以引起一般之同情，認為即予宣告法定最低度刑，猶
    嫌過重者，始有其適用。所謂法定最低度刑，固包括法定最
    低本刑，惟遇有其他法定減輕事由者，則指適用該法定減輕
    事由減輕後之最低度刑而言。倘被告別有法定減輕事由者，
    應先適用法定減輕事由減輕其刑後，猶認其犯罪之情狀顯可
    憫恕，即使科以該減輕後之最低度刑仍嫌過重者，始得適用
    刑法第59條規定酌量減輕其刑（最高法院100年度台上字第7
    44號判決意旨參照）。查被告疏未注意而貿然闖越紅燈駛入
    肇事交岔路口，因而肇事，致告訴人陳宏志受有傷害後，未
    報警處理或停留在現場採取必要之救護措施，亦未留下聯絡
    資料或獲得陳宏志之同意，逕自駕駛A車逃離現場，罔顧陳
    宏志安危，所為實不足取，且難認有何足以引起一般同情之
    特殊原因、環境與情狀，尚無如宣告法定最低度刑（經適用
    修正後刑法第185條之4第1項前段之規定為有期徒刑6月），
    猶嫌過重，而情堪憫恕之情形，況被告亦已依刑法第19條第
    2項減輕其刑，依前揭說明，更難認縱使科以該減輕後之最
    低度刑仍嫌過重，自無刑法第59條酌減其刑之適用餘地。
參、撤銷改判之理由及量刑：
一、撤銷改判之理由：
　　原審以被告上開駕駛動力交通工具發生交通事故，致人傷害
    而逃逸犯行，罪證明確，而予以論罪科刑，固非無見。惟查
    ，原審未及審酌前揭刑法第185條之4之法律修正，比較新、
    舊法律後，應適用修正後刑法第185條之4第1項前段之規定
    論處，而仍適用修正前刑法第185條之4之規定論處，尚有未
    洽。被告上訴意旨，認其所為應依修正後刑法第185條之4第
    1項前段之駕駛動力交通工具發生交通事故，致人傷害而逃
    逸罪論處，為有理由。原判決既有上開違誤，自屬無可維持
    ，應由本院將原判決予以撤銷改判。
二、量刑：
　　爰審酌被告前已有不能安全駕駛罪之前科紀錄，有臺灣高等
    法院被告前案紀錄表(見本院更一卷第301-310頁)在卷可參
    ，其於緩刑期滿後，仍未能記取教訓，對公眾往來之安全相
    當漠視，又被告駕駛A車行經肇事設有行車管制號誌之交岔
    路口，疏未注意而貿然闖越紅燈駛入該交岔路口，因而肇事
    ，並致告訴人陳宏志受有傷害後，竟未報警處理或停留在現
    場採取必要之救護措施，亦未留下聯絡資料或獲得陳宏志之
    同意，逕自駕駛A車逃離現場，罔顧陳宏志之安危，所為實
    有不該，惟其犯後終能於本院審理時坦承犯行，堪認具有悔
    意，並已與陳宏志達成調解，約定給付陳宏志新臺幣（下同
    ）30萬元(包括強制汽車責任險之保險給付)，陳宏志則願意
    原諒被告，不再追究被告之刑事責任，並請求法院給予從輕
    量刑或緩刑宣告之機會，被告並已依約如數給付完畢等情，
    有臺灣臺南地方法院108年5月6日調解筆錄及元大銀行國內
    匯款申請書(見原審卷第145-146、155頁)在卷可按，並據陳
    宏志供陳在卷（見原審卷第258頁)，復兼衡本案陳宏志受傷
    之程度尚屬輕微，及被告自陳五專畢業之智識程度，之前做
    娃娃機的工作，月入約8千元，現在靠父母的政府退休金幾
    千元過生活，因有精神狀態之問題，已由臺南回雲林虎尾與
    父母同住之家庭生活狀況（見本院上訴審卷第150頁)等一切
    情狀，量處如主文欄第2項所示之刑，並諭知易科罰金之折
    算標準，以示懲儆。
據上論斷，應依刑事訴訟法第369條第1項前段、第364條、第299
條第1項前段，刑法第2條第1項但書、第185條之4第1項前段、第
19條第2項、第41條第1項前段，判決如主文。
本案經檢察官董詠勝提起公訴，檢察官曾昭愷到庭執行職務。　
中　　華　　民　　國　　110 　年　　10　　月　　7 　　日
                  刑事第四庭    審判長法  官　郭玫利
                                      法  官　曾子珍
                                      法　官　陳金虎
以上正本證明與原本無異。
如不服本判決應於收受送達後20日內向本院提出上訴書狀，其未
敘述上訴理由者，並得於提起上訴後20日內向本院補提理由書（
均須按他造當事人之人數附繕本）「切勿逕送上級法院」。
　　　　　                            書記官　蘇文儀  
中　　華　　民　　國　　110 　年　　10　　月　　7 　　日
附錄本案論罪科刑法條全文　　
修正後刑法第185條之4：
駕駛動力交通工具發生交通事故，致人傷害而逃逸者，處6月以
上5年以下有期徒刑；致人於死或重傷而逃逸者，處1年以上7年
以下有期徒刑。
犯前項之罪，駕駛人於發生交通事故致人死傷係無過失者，減輕
或免除其刑。